臺灣臺南地方法院民事判決
110年度家繼訴字第5號
原      告  王迎軍  

訴訟代理人  田雅文律師
被      告  羅玉潔  

訴訟代理人  施嘉鎮律師
複  代理人  宋佳恩律師
上列當事人間請求分割遺產事件，本院於民國110年8月2日言詞
辯論終結，判決如下：
    主    文
兩造就被繼承人羅力所遺留如附表編號五至編號八所示之遺產，
應依如附表編號五至編號八「甲分割方案」欄所示方法予以分割
。
訴訟費用由兩造各依應繼分比例二分之一負擔。
原告假執行之聲請駁回。
    事實及理由
一、原告起訴主張：
(一)被繼承人羅力為原告王迎軍之配偶，渠等於民國94年2月24
    日結婚。被告羅玉潔為被繼承人羅力與其第一任配偶吳純淑
    所生之子女。兩造依民法第1138條第1款及第1144條第1款規
    定，為被繼承人羅力之全體繼承人，應繼分各為2分之1。被
    繼承人羅力於107年10月15日死亡，並遺有如附表所示之遺
    產。
(二)原告依民法第1030條之1第1項規定，請求自被繼承人之遺產
    中先分配夫妻剩餘財產差額1,806,730元。
(三)兩造已就如附表編號1至4之遺產先行協議分割，自非本件分
    割遺產訴訟審理之範圍。基此，原告已就全部公同共有之遺
    產提出裁判分割。
  ⒈被告雖抗辯兩造間並無分割協議，僅係因未於時限内辦妥繼
    承登記會致生相關罰鍰，故辦理登記云云。然倘被告為避免
    遭受罰鍰，僅需被告本人就附表編號1至3之遺產辦理「公同
    共有之繼承登記」即可，根本無需雙方共同出具身分證、印
    章等文件辦理「分別共有之繼承登記」。再者，被告遠從臺
    北親赴臺南市永康地政事務所，偕同原告辦理分別共有之繼
    承登記，倘雙方未達成分割協議，至多登記為「公同共有」
    ，絕無可能登記為「分別共有」。是以，雙方確實已就附表
    一編號1至3達成協議分割，並已消滅該不動產之「公同共有
    」關係，將其變更為「分別共有」之登記，自非本案分割遺
    產訴訟中消滅公同共有關係之裁判範疇。
  ⒉如附表編號4所示機車，乃被告主動表明同意分配予原告，原
    告因而將該機車變更登記予自己名下。倘原告未獲得被告同
    意並給予相關文件辦理，原告怎可能將該機車變更登記予自
    己名下。又被告倘擔憂未辦理繼承登記而遭罰則，可將機車
    辦理公同共有，或出售機車，或將車牌廢棄等方式為之，何
    須要變更登記予原告名下。被告抗辯僅是為規避罰則而暫時
    登記為原告所有，並無協議分配云云，顯與常情未符。
  ⒊兩造既就如附表編號1至4所示遺產先行協議分配，並已消滅
    公同共有關係，揆諸前開最高法院之裁判意旨，遺產分割既
    以消滅全體遺產之公同共有關係為目的，則已消滅公同共有
    關係之遺產，自非本件分割遺產之範圍。基此，原告僅就如
    附表編號5至8所示遺產提出分割遺產，自屬有據。
(四)原告主張兩造就被繼承人羅力所遺如附表編號5至8所示之遺
    產，其分割方法應如該附表「甲分割方法」欄所示。
(五)聲明：
   ⒈被繼承人羅力所遺如附表編號5至8所示之遺產，其分割方法
     如該附表編號5至8「甲分割方法」欄所示。
   ⒉訴訟費用依兩造應有部分比例負擔。
   ⒊原告願供擔保，請准宣告假執行。　
二、被告則答辯略以：
(一)原告雖稱本件兩造已就其提出如附表編號1至編號4之被繼承
    人遺產達成分割協議，故本件僅需處理如原告提出如附表編
    號5至編號8所示被繼承人遺產即可云云。惟究其實，彼時原
    告係告知被告，因須於時限內辦妥繼承登記，否則會致生相
    應之罰鍰，故就原告提出如附表編號1至編號3所示不動產部
    分，兩造可先登記為應有部分二分之一，另如附表編號4所
    示車牌號碼000-000普通重型機車部分，因均係原告在使用
    ，故先暫且登記為原告所有，待解決罰鍰問題後，兩造再來
    商談如何進行分割事宜。被告為恐後續果真會因遲未辦理登
    記而有相應之罰鍰，方會聽信原告上揭說詞，協助原告辦理
    系爭房地及機車之登記，惟此並不代表兩造已就上揭房地及
    機車達成分割協議甚明。則揆諸上揭實務見解，原告既未將
    如附表編號1至4所示遺產列為本件遺產分割之標的，則其提
    起本件訴訟應非適法。
(二)又倘若本院認兩造已就原告提出如附表編號1至4財產達成分
    割協議，則因本件原告提出之分割方案中，關於編號7財產
    之分割方式過於瑣碎，日後於執行時恐徒增計算上之困難，
    故被告就此進行調整後並提出分割方案如附表乙分割方案所
    示。
三、不爭執事項：
(一)被繼承人於107年10月15日死亡。
(二)兩造為被繼承人之繼承人，應繼分各為2分之1。
(三)原告之夫妻剩餘財產分配差額為1,806,730元。
(四)如附表所示遺產關於美金部分之匯率以新臺幣29.12元折算
    。
四、爭執事項：
(一)兩造是否就如附表編號1至4所示遺產協議分割完畢？
(二)本件遺產之分割方法為何？
五、本院之判斷：  
(一)關於如附表編號1至4部分：
　⒈按民法第824條第1、2項規定：「共有物之分割，依共有人協
    議之方法行之」、「分割之方法，不能協議決定者，法院得
    因任何共有人之聲請命為左列之分配」，顯然共有物之分割
    ，原則上應依共有人協議之方法行之，須共有人不能協議分
    割，始得訴請法院裁判分割，故在共有人已達成協議分割後
    ，即不得再訴請分割；協議分割共有物，並非要式行為，祗
    須共有人間確有協議分割之事實，各共有人即應受該協議之
    拘束，而不得為訴請裁判分割（最高法院95年度台上字第98
    5號、83年度台上字第660號民事判決意旨參照）。
  ⒉查如附表編號1至3所示不動產業於107年12月11日以繼承為登
    記原因，登記兩造為所有權人（分別共有），此有土地、建
    物登記謄本在卷可稽。又如附表編號4所示普通重型機車亦
    於107年12月21日申請換照，登記原告為車主，此有機車行
    車執照附卷可考。是以，如附表編號1至4所示遺產已非公同
    共有狀態，自無從為遺產分割。被告雖執前詞辯稱：伊未為
    協議遺產分割云云，並提出被證1兩造對話截圖為憑（見本
    院卷第61頁）。原告雖於109年4月5日對話中表示：「玉潔
    妳好，我想盡快把我們的事情處理一下……我的想法是，以國
    稅局完稅單上的(包括美金臺幣房屋)總金額，每人一半……以
    上為全部代(按：應為『待』)分割財產」、「玉潔妳好，⒈關
    於房子：(1)妳如果認為房子可以值200万元市價，那妳可以
    按200万元的價格挂去賣，如能賣到高于200万元的房價更好
    ，所賣房款扣除所有相关費用后，剩餘現金由雙方均分。……
    」等語。觀其意旨應係討論該共有房屋之分割方法，而兩造
    當時已就該房屋完成所有權分別共有登記，兩造就該房屋之
    所有權應有部分均為二分之一，上揭對話符合分別共有房屋
    尚未分割之客觀情形，被告卻引為兩造未達成遺產協議分割
    之證據，顯屬牽強，尚無可採。
　⒊綜上，如附表編號1至4所示不動產既已登記由兩造分別共有
    ，且機車車主已變更登記為原告，此部分遺產顯已完成分割
    ，自無須再由法院裁判分割，原告未列入本件請求裁判分割
    之範圍，核屬適法。
(二)本件分割方法：
　⒈按夫妻未以契約訂立夫妻財產制者，除本法另有規定外，以
    法定財產制，為其夫妻財產制；法定財產制關係消滅時，夫
    或妻現存之婚後財產，扣除婚姻關係存續所負債務後，如有
    剩餘，其雙方剩餘財產之差額，應平均分配，但下列財產不
    在此限：一因繼承或其他無償取得之財產。二慰撫金；夫妻
    現存之婚後財產，其價值計算以法定財產制關係消滅時為準
    ，民法第1005條、第1030條之1第1項、第1030條之4分別定
    有明文。又夫妻剩餘財產分配請求權並非必定須以訴訟方式
    請求，該請求權性質上為債權，與遺產分割固有不同，惟為
    方便遺產分割之實行並參酌民法第1172條規定意旨及反面解
    釋，應認被繼承人如對於繼承人負有債務者，於遺產分割時
    ，應按其債務數額，由被繼承人之遺產中優先扣償（最高法
    院103年度台上字第235號判決意旨可參）。
　⒉原告與被繼承人為夫妻關係，既未以契約訂立夫妻財產制，
    自應以法定財產制為夫妻財產制，而被繼承人於107年10月1
    5日死亡，原告與被繼承人之法定財產制關係即消滅，原告
    自得依上揭條文規定請求夫妻剩餘財產差額。又兩造均為被
    繼承人之繼承人，原告主張於本件遺產分割訴訟中，先由被
    繼承人之遺產中扣除夫妻剩餘財產差額歸原告取得後，遺產
    餘額再由兩造依法定應繼分比例分配，被告就此部分主張亦
    不爭執，自應准許。
  ⒊查原告得請求分配之夫妻剩餘財產差額為1,806,730元，此為
    兩造所不爭執事項，堪信為真實。兩造分別主張如附表所示
    甲、乙分割方案，均由原告先取得夫妻剩餘財產差額1,806,
    730元，及編號8所示富邦人壽保單價值準備金均同意分歸原
    告取得，僅關於如附表編號5至7所示銀行存款分割方法略有
    不同。然被告就如附表編號5至7所示銀行存款，於由原告取
    得夫妻剩餘財產差額後，其餘均由兩造分別取得二分之一，
    顯過於細瑣，原告主張之甲分割方案較為簡便，爰依原告主
    張之甲分割方案予以分割，判決如主文第1項所示。至原告
    就本件分割遺產判決聲請假執行，因本判決為形成判決，原
    告此部分聲請於法不合，應予駁回。
六、據上論結，原告之訴為有理由，依家事事件法第51條，民事
    訴訟法第80條之1，判決如主文。
中　　華　　民　　國　　110 　年　　8 　　月　　16　　日
                   家事法庭     法  官　陳鈺雯
以上正本係照原本作成。
如對本判決上訴，須於判決送達後20日之不變期間內，向本院提
出上訴狀。
中　　華　　民　　國　　110 　年　　8 　　月　　17　　日
                                書記官　李鎧安
附表：
編號 遺產項目 核定價額或金額(以下未特別標註幣別者，均指新臺幣) 甲分割方案 （原告主張之分割方法） 乙分割方案（被告主張之分割方法） 1 臺南市○○區○○段0000地號土地 1,538元 已協議分割，雙方各取得2分之1  不於本件中處理。 2 臺南市○○區○○段0000地號土地 646,485元   3 臺南市○○區○○段0000○號房屋(門牌：臺南市○○區○○路00巷00號5樓) 156,800元   4 機車(車牌000-000) 30,000元 已協議分割，原告取得全部  5 國泰世華銀行存款(帳號000000000000) 114,168元 左列存款及衍生孳息，由被告取得全部 兩造各取得2分之1 6 臺灣銀行存款(帳號000000000000) 234,473元 左列存款及衍生孳息，由被告取得全部 原告取得191,249元，被告取得43,224元，如有剩餘，則兩造再各取得2分之1。 7 臺灣銀行外匯存款(帳號000000000000) 美金54,444.88元 (1)左列存款由被告取得美金18,694.51元，原告取得35,750.37元。 (2)左列存款衍生孳息，由兩造各依其應繼分比例2分之1分配取得。 由兩造各取得2分之1。 8 富邦人壽保單價值準備金(保單號碼0000000000-00) 美金56,961元 原告取得(即原告取得要保人地位) 分歸原告取得 註：美金匯率以臺灣銀行109年8月14日現金牌告匯率1美元換算新臺幣29.12元計算。